【裁判字號】    98,訴,219
【裁判日期】    981204
【裁判案由】    損害賠償
【裁判全文】
臺灣宜蘭地方法院民事判決               98年度訴字第219號
原      告  丙○○○○○○○○.
被      告  乙○○
訴訟代理人  曾文杞律師
上列當事人間損害賠償事件，本院於民國98年11月19日言詞辯論
終結，判決如下：
    主  文
被告應給付原告新台幣捌拾肆萬元，及自民國九十八年五月十四
日起至清償日止，按年息百分之五計算之利息。
訴訟費用由被告負擔。
本判決於原告以新台幣貳拾捌萬元供擔保後得假執行。但被告如
以新台幣捌拾肆萬元為原告供擔保，得免為假執行。
    事實及理由
壹、程序方面：
    按當事人得以合意定第一審管轄法院，但以關於由一定法律
    關係而生之訴訟為限，民事訴訟法第24條第1項定有明文。
    經查，依兩造簽訂之委託銷售契約書第16條約定，如因本約
    而涉訴訟，雙方合意以委託標的不動產所在地之地方法院為
    第一審管轄法院，而本件委託標的為宜蘭縣員山鄉○○段67
    1、672二筆土地及地上建物門牌：宜蘭縣員山鄉○○路299
    號之平房（下稱系爭房地），所在地位於本院轄區內，揆諸
    前開規定，本院自應有管轄權，合先敘明。
貳、實體方面：
一、原告主張：系爭房地原為被告所有，被告與原告於民國98年
    3月4日簽訂委託銷售契約書，約定由原告為被告銷售系爭房
    地。又因被告與第三人陳秋香存有債務關係，被告僅告知其
    經本院民事執行處以97年度執字第1149號將系爭房地查封待
    拍賣，並承諾保證債務額在550萬元以內。經原告居間尋得
    買方第三人陳漢旗後，被告與第三人陳漢旗於98年3月4日成
    立不動產買賣契約，雙方約定買賣價金為新台幣（下同）
    1400萬元，又為撤銷上開強制執行程序，於買賣契約書第四
    條第一、二項及第五條第四項約定，陳漢旗應交付第一次款
    項即簽約金300萬元，於98年3月6日交付第二款款項250萬元
    ，並交由原告保管，且於98年3月6日以上開550萬元作為撤
    銷強制執行查封程序之清償款，由被告會同向法院辦理撤銷
    查封。而陳漢旗已依約交付第一次款項即簽約金300萬元之
    支票，再於98年3月5日電匯第2次款項250萬元，合計550萬
    元，均由原告代為保管。於98年3月5日因陳漢旗提早一日匯
    入第二次款項，兩造遂相約於98年3月5日會同至法院民事執
    行處辦理撤銷查封，經書記官告知，原告赫然得知被告積欠
    陳秋香之債務額並非如被告於簽約前所宣稱之550萬元之內
    ，而是有一筆本票債務500萬元及本院97年度宜簡字第108號
    民事確定判決之500萬元本息併案債務，合計本金1000萬元
    ，如加計利息及執行費用，合計為1094萬元，足足多出一倍
    ，被告顯然隱匿實情，以致無法依約於98年3月6日以第一、
    二次款項撤銷強制執行程序，被告已然違反其與陳漢旗所簽
    定之買賣契約。又原來陳漢旗欲當即解約，經原告極力協商
    後，始同意給予一段期間讓被告籌措款項。原告遂再於98年
    3月9日以存證信函通知被告應於10日內辦妥撤銷查封程序，
    否則即解除買賣契約，然而，被告猶未為之，終在98年3月
    24日遭他人拍定買受。依原告與被告所簽訂之專任委託銷售
    契約書第五條：服務報酬，第一項：「買賣成立者，乙方（
    原告）得向買賣雙方收取成立總價款百分之6之服務報酬。
    其中甲方（被告）同意給付乙方（原告）成交總價款百分之
    4之服務報酬，並應於買賣雙方簽訂不動產買賣契約書時一
    次付清」。第二項：「因不可歸責乙方（原告）事由，而有
    買賣契約無效、被撤銷或解除時，甲方（被告）不得拒絕服
    務報酬之給付義務。」，原告依約可向被告取得依成交價
    1400萬元之服務報酬百分之四，向陳漢旗取得成交價百分之
    二之服務報酬，合計共84萬元，本件因被告違約，以致原告
    無法取得前開百分之6之委任報酬，被告應負損害賠償責任
    ，並聲明：被告應給付原告84萬元，並自支付命令送達翌日
    起至清償日止，按年息百分之5計算之利息。願供擔保，請
    准宣告假執行。
二、被告答辯如下：
（一）被告與陳漢旗固於98年3月4日訂立不動產買賣契約，約定
      陳漢旗向被告購買系爭房地，價金為1400萬元，並約定立
      約當日交付定金（視為第一次付款）300萬元，98年3月6
      日第2次付款250萬元，並均交由原告保管，但買賣契約係
      約定應於遭第三人拍定買受前撤銷查封，並未約定應於98
      年3月6日辦理撤銷查封。被告因認知錯誤，不知強制執行
      程序受執行之債務為1000多萬元，以致一時未能在98年3
      月6日辦理清償並使系爭不動產之查封可以撤銷，但被告
      仍積極籌款，是不能因被告未能於98年3月6日辦理查封撤
      銷，即謂被告違反其與陳漢旗之買賣契約及兩造間之委託
      銷售契約書之內容。
（二）被告得知實際債務額後，與陳秋香於98年4月14日商定由
      被告給付1100萬元予陳秋香，陳秋香即出具撤銷查封拍賣
      聲請狀交付被告向法院辦理撤銷查封，並寄發陳漢旗表明
      被告已備妥其他所需款項，促請陳漢旗於98年4月23日拍
      賣期日前攜具第一、二次價款共計550萬元會同辦理撤銷
      查封之存證信函。該存證信函雖遭招領逾期而退回，但陳
      漢旗之地址並未變更，應視為已合法送達陳漢旗，然陳漢
      旗並未依期前往，終遭第三人拍定買受。本件實係買受人
      陳漢旗違反不動產買賣契約第五條第四項：「本買賣土地
      目前查封登記，因此第一次款及第二次款由乙方簽收後交
      由仲介公司保管會同向法院辦理提存，撤銷查封，如在未
      撤銷查封前，被第三者承標該買賣不動產時，雙方同意解
      除買賣契約，甲方無息取回所付全部金額。」之約定，未
      於98年4月23日拍定以前提出第一、二次款項並會同出面
      辦理撤銷查封，並非被告違約。
（三）原告嗣雖於98年3月9日通知被告於10日內辦理清償、撤封
      ，否則解除契約等語。但被告並無於原告所指定之期限內
      完成撤封之義務，故原告與陳漢旗以被告未於期限內辦理
      清償、撤封為由而解除契約，並無理由。
（四）從而，本件係買受人陳漢旗違反不動產買賣契約，被告並
      未違反與陳漢旗間不動產買賣契約，況被告對委託買賣標
      的確有出售之權利，就該不動產權、現況及重要事項均據
      實告知，且負責排除解決權利或物上之瑕疪糾葛，被告更
      無違反委託銷售契約書條款第6條甲方義務可言。
（五）退步言之，假設被告與陳漢旗間確實約定於98年3月6日前
      往辦理撤銷查封，惟被告與陳漢旗既約定應於遭第三人拍
      定買受前撤銷查封，則撤銷查封之最後期限係系爭房地遭
      第三人拍定買受前（即98年4月23日），並非98年3月6日
      ，故被告未在98年3月6日辦理清償並使系爭不動產之查封
      撤銷，並未違反兩造間委託銷售契約書之內容。如林漢旗
      或原告依被告所請，於98年4月23日拍賣期日前攜具第一
      次價款及第二次價款共計550萬元會同向法院辦理撤銷查
      封，本件房地買賣仍得依約履行，原告即得受領服務報酬
      。本件原告無法受領服務報酬，係因買受人、原告未依被
      告所請，於98年4月23日拍賣期日前攜具第一次價款及第
      二次價款共計550萬元會同向法院辦理撤銷查封，與被告
      錯誤認知執行債權金額無關，原告自無權據以請求被告賠
      償其服務報酬。
（六）並答辯聲明：原告之訴駁回，願供擔保請准宣告假執行。
三、兩造不爭執之事實：
（一）系爭房地原為被告所有，被告與原告於98年3月4日簽訂委
      託銷售契約書，約定由原告為被告銷售系爭房地。又因被
      告與第三人陳秋香存有債務關係，被告告知其經本院民事
      執行處以97年度執字第1149號將系爭房地查封待拍賣，債
      務額應在550萬元以內。經原告居間尋得賣方第三人陳漢
      旗後，被告與第三人陳漢旗於98年3月4日成立不動產買賣
      契約，雙方約定買賣價金為1400萬元，買賣契約書第四條
      第一、二項及第五條第四項約定，陳漢旗應交付第一次款
      項即簽約金300萬元，於98年3月6日交付第二款款項250萬
      元，並交由原告保管，且以上開550萬元作為撤銷強制執
      行查封程序之清償款，由被告會同向法院辦理撤銷查封。
      而陳漢旗已依約交付第一次款項即簽約金300萬元之支票
      ，再於98年3月5日電匯第2次款項250萬元，合計550萬元
      均由原告代為保管。於98年3月5日，因陳漢旗已匯入第二
      次款項，兩造遂於98年3月5日會同至法院民事執行處辦理
      ，因陳秋香對被告聲請強制執行之債權有一筆本票債務
      500萬元及本院97年度宜簡字第108號民事確定判決之500
      萬元本息併案債務，合計本金1000萬元，以致無法於98年
      3月6日辦妥撤銷強制執行程序。原告於98年3月9日通知被
      告應於10日內辦妥撤銷查封程序，否則解除買賣契約，被
      告並未辦妥。系爭房地於98年3月24日遭他人拍定買受。
（二）依原告與被告所簽訂之專任委託銷售契約書第五條：服務
      報酬，第一項：「買賣成立者，乙方（原告）得向買賣雙
      方收取成立總價款百分之六之服務報酬。其中甲方（被告
      ）同意給付乙方（原告）成交總價款百分之四之服務報酬
      ，並應於買賣雙方簽訂不動產買賣契約書時一次付清」。
      第二項：「因不可歸責乙方（原告）事由，而有買賣契約
      無效、被撤銷或解除時，甲方（被告）不得拒絕服務報酬
      之給付義務。」，如本件買賣契約交易完成，原告依約可
      向被告取得依成交價1400萬元之服務報酬百分之四，向陳
      漢旗取得成交價百分之二之服務報酬，合計共84萬元。
四、本件之爭點經本院整理，並經兩造確認為：(一)被告未在96年
    3月6日辦理清償並使系爭不動產之查封撤銷，另原告於98年
    3月9日通知被告於10日內辦理清償、撤封，否則即解除契約
    ，而被告未於期限內辦理清償、撤封，有無約反兩造間之委
    託銷售契約書之內容？(二)被告有無在與原告簽訂委託銷售契
    約書時，隱瞞事實，而有違反契約之情事？本院之判斷如下
    ：
（一）依契約第四條第一項之付款辦法之約定：「(1)立約當日交
      付定金（視為第一次付款）：新台幣佰萬元整。(2)民國
      九十八年三月六日交付第二次款新台幣貳佰伍拾萬元整。
      …」，第五條第四項約定：「本買賣土地目前查封登記，
      因此第一次款及第二次款由乙方簽收後交由仲介公司保管
      會同向法院辦理提存，撤銷查封，如在未撤銷查封前，被
      第三者承標該買賣不動產時，雙方同意解除買賣契約，甲
      方無息取回所付全部金額。」，有被告與陳漢旗所簽訂之
      不動產土地房屋買賣契約書在卷可稽。準此以觀，前開約
      款係約定第二次款交付之時間點在98年3月6日，在提出第
      一、二次款後，被告應會同辦理撤銷查封。依前開文義，
      並無明白約定在98年3月6日應辦理撤銷查封，而應解釋為
      在被第三人承標前，只要完成辦理撤銷查封即可，就此部
      分，原告主張兩造已約定在98年3月6日完成撤銷查封，否
      則即屬違約乙節，尚難認為有稽。
（二）然而，依前開約款之意旨可知在陳漢旗提出第一、二次款
      後，被告即有與原告會同至法院辦理提存撤銷查封之義務
      ，兩者契約義務之間，存有一對照關係；且為確保賣方取
      得完整、無權利瑕疵買受標的物之權益，此一會同至法院
      辦理撤銷查封之義務人，顯然係在被告一方，尚難解為陳
      漢旗或原告亦有配合辦理撤銷查封之義務，是固然該約款
      並無明定在98年3月6日以前完成，已如前述，但如被告未
      依約辦理撤銷查封，其並無取得第一、二次價款之權利。
      被告終至98年3月24日未辦妥系爭房地之撤銷查封，並遭
      第三人拍定取得，而無法完成交易，被告顯然已違反其與
      陳漢旗間之買賣契約之約定。
（三）又查，本件情形乃賣方即陳漢旗已於98年3月5日提出第二
      次款，並交由原告保管在案，而被告亦已會同至法院擬以
      辦理撤銷查封，復參酌證人即代書丁○○、營業員甲○○
      於本院證稱：當初兩造與陳漢旗確實約定以第一、二次款
      額辦理撤銷查封等語，應認賣方陳漢旗已提出自己之義務
      ，即準備交付第一、二次款項，並待被告提出其義務，即
      辦理撤銷查封，而被告已會同原告至法院，顯然亦準備辦
      理撤銷查封，但終因不足清償陳秋香之債權而無法撤銷查
      封，對賣方而言，其當然預期於當日即可辦妥，此與兩造
      因其他因素尚未於98年3月6日會同至法院辦理撤銷查封，
      而延至拍定前始辦妥之情形並不相同，吾人仍應究明何以
      賣方陳漢旗已提出其義務，被告卻無法於應提出其撤銷查
      封義務時完成其義務，其不能完成之原因，應歸責於何者
      。對此，本院認為，因第一、二次款項係為撤銷查封，以
      確保被告出賣之標的物無權利上之瑕疵下所簽訂，無論被
      告係其所辯稱之「認知錯誤」，或原告主張之「被告故意
      隱匿不報」，被告為系爭房地之所有權人，復為其與陳秋
      香法律關係間之債務人，對於其所出賣之房地，除當負有
      擔保之責任，其受查封之實際情形，亦只有其明瞭，故而
      於98年3月5日陳漢旗已查知被告未提出系爭房地正確之權
      利狀況，導致無法以第一、二次款項撤銷查封之結果，已
      甚為明確，故陳漢旗嗣於98年3月9日以存證信函定10日內
      命被告履行撤銷查封之義務，否則予以解約，要難認無理
      ，則被告辯稱，其並無義務依催告之意旨辦理，故陳漢旗
      之解約不合法云云，洵不足採。
（四）被告雖復辯稱：其與陳秋香已於98年4月14日商定，由被
      告提出1100萬元，陳秋香已同意撤銷查封云云，然而，被
      告應於第三人拍定前辦理撤銷查封為被告之義務，已於前
      述，縱令被告已與陳秋香達致協議，然而，此僅屬於債權
      效力，被告並未實際提出1100萬元，且陳秋香亦未曾因此
      而撤銷查封，是尚難僅依98年4月14日被告與陳秋香間之
      撤銷查封協議書之內容，即謂被告業已履行其義務。
（五）承前所述，本件原告業已覓得買方陳漢旗，並由被告與陳
      漢旗簽訂買賣契約書，可見系爭房地確實經原告媒介並覓
      妥符合被告出售系爭房地條件之買主。兩造間所簽訂委託
      銷售契約書第五條約定：買賣成交者，乙方得向買賣雙方
      收取成交總價款百分之六之服務報酬。其中甲方（賣方）
      同意給付乙方成交總價款百分之四之服務報酬，並應於買
      賣雙方簽訂不動產買賣契約書時一次付清。因不可歸責於
      乙方事由，致有買賣契約無效、被撤銷或解除時，甲方不
      得拒絕服務報酬之給付義務。另按損害賠償，除法律另有
      規定或契約另有訂定外，應以填補債權人所受損害及所失
      利益。民法第216條亦有明文。本件原告已依被告委託之
      價格找到買主陳漢旗，並簽訂買賣契約，則原告請求被告
      依上開約定給付成交價百分之四之委任報酬，另因被告之
      歸責事由，致買賣契約解除，致使原告未能自陳漢旗處取
      得成交價百分之二之服務費，係因被告不履行買賣契約所
      失去之利益，依上開法條之規定，自應由被告負債務不履
      行之損害賠償責任。
七、綜上，原告依委託銷售契約、債務不履行法則，請求被告給
    付約定之報酬及所失之利益，共計84萬元及自支付命令繕本
    送達之翌日即98年5月14日起至清償日止按年息百分之5計算
    之利息，經核即屬有據，自應准許。
八、兩造均陳明願供擔保，聲請宣告假執行及免假執行，核無不
    合，爰酌定相當擔保金額准許為假執行及免為假執行。
、訴訟費用負擔之依據：民事訴訟法第78條。
中    華    民    國    98    年    12    月    4     日
                  臺灣宜蘭地方法院民事庭
                      法  官  郭淑珍
正本與原本無異。
如對本判決上訴，應於判決送達後20日內向本院提出上訴狀（需
附繕本）。
中    華    民    國    98    年    12    月    7     日
                      書記官  林慶生

司法院資訊處製作；財團法人民間司法改革基金會備份。
